ACORDAO-COMPLETO-2400432

ACÓRDÃO 5401/2020 ATA 15/2020 - SEGUNDA CÂMARA

VISTA, relatada e discutida esta tomada de contas especial instaurada pelo Ministério da Agricultura, Pecuária e Abastecimento (MAPA) , em desfavor da Agricultural Cooperative Development International (ACDI/VOCA) e do Sr. Celso Luiz Claro de Oliveira, presidente da ACDI/VOCA à época dos fatos, em razão da não aprovação da prestação de contas relativas ao Convênio 42001357200600067 (Siafi 574869) , celebrado com a referida entidade, que teve por objeto "apoiar a realização do Projeto de Voluntariado para o Crescimento e Desenvolvimento das Organizações Cooperativas e de Economia Social do Brasil e América Latina".
ACORDAM os Ministros do Tribunal de Contas da União, reunidos em sessão de 2ª Câmara, ante as razões expostas pelo Relator, em:
9.1. considerar revéis os responsáveis Agricultural Cooperative Development International (ACDI/VOCA) e Sr. Celso Luiz Claro de Oliveira, para todos os efeitos, dando-se prosseguimento ao processo, com fulcro no art. 12, § 3º, da Lei 8.443/1992;
9.2. julgar irregulares, com fundamento nos arts. 1º, inciso I, 16, inciso III, alíneas "b" e "c", e § 2º, da Lei 8.443/1992, c/c o art. 23, inciso III, da mesma Lei, e com os arts. 1º, inciso I, 209, incisos II e III, e § 5º, 214, inciso III, do Regimento Interno do TCU, as contas dos responsáveis, Agricultural Cooperative Development International (ACDI/VOCA do Brasil) e Sr. Celso Luiz Claro de Oliveira, na condição presidente dessa entidade à época dos fatos, e condená-los, em solidariedade, ao pagamento da quantia a seguir especificada, com a fixação do prazo de 15 (quinze) dias, a contar das notificações, para comprovarem, perante o Tribunal (art. 214, inciso III, alínea "a", do Regimento Interno) , o recolhimento das dívidas aos cofres do Tesouro Nacional, atualizadas monetariamente e acrescidas dos juros de mora, calculados a partir da data discriminada, até a data do recolhimento, na forma prevista na legislação em vigor;
	VALOR ORIGINAL (R$) 
	DATA DA OCORRÊNCIA

	124.096,19
	13/12/2006

9.3. autorizar, desde logo, nos termos do art. 28, inciso II, da Lei 8.443/1992, a cobrança judicial da dívida caso não atendidas às notificações;
9.4. autorizar, desde logo, se requerido, o pagamento da dívida do Sr. Celso Luiz Claro de Oliveira e da Agricultural Cooperative Development International (ACDI/VOCA do Brasil) , em até 36 (trinta e seis) parcelas mensais e consecutivas, com fundamento no art. 26 da Lei 8.443/1992 c/c o art. 217 do Regimento Interno do TCU, fixando-lhe o prazo de 15 (quinze) dias, a contar do recebimento da notificação, para comprovarem, perante o Tribunal o recolhimento da primeira parcela, e de 30 (trinta) dias, a contar da parcela anterior, para comprovarem o recolhimento das demais parcelas, devendo incidir sobre cada valor mensal, atualizado monetariamente, os juros de mora devidos, na forma prevista na legislação em vigor, alertando os responsáveis de que a falta de comprovação do recolhimento de qualquer parcela importará o vencimento antecipado do saldo devedor, nos termos do § 2º do art. 217 do Regimento Interno do TCU;
9.5. enviar cópia desta deliberação ao Procurador-Chefe da Procuradoria da República em Brasília, nos termos do § 3º do art. 16 da Lei 8.443/1992 c/c o § 7º do art. 209 do Regimento Interno do TCU, para adoção das medidas cabíveis;
9.6. dar ciência desta deliberação ao Ministério da Agricultura, Pecuária e Abastecimento (MAPA) e aos responsáveis.

Tomada de Contas Especial instaurada pelo Ministério da Agricultura, Pecuária e Abastecimento - MAPA em desfavor da Agricultural Cooperative Development International - ACDI/VOCA-Brasil e de seu presidente à época dos fatos, em razão da não aprovação da prestação de contas relativas ao Convênio 42001357200600067 (Siafi 574869).

Segunda Câmara

Ministério da Agricultura, Pecuária e Abastecimento (MAPA) (vinculador).

3. Interessados/Responsáveis:
3.1. Responsáveis: Agricultural Cooperative Development International - ACDI/VOCA do Brasil (02.740.938/0001-73); Celso Luiz Claro de Oliveira (XXX.570.899-XX).

13.1. Ministros presentes: Ana Arraes (Presidente), Augusto Nardes (Relator), Aroldo Cedraz e Raimundo Carreiro.
13.2. Ministros-Substitutos presentes: Marcos Bemquerer Costa e André Luís de Carvalho.

ACORDAO-COMPLETO-2471749

Acórdão 7940/2021 - Segunda Câmara

AUGUSTO NARDES

Adoto como relatório, com os ajustes de forma considerados cabíveis, o exame de mérito de peças 36-38 produzido pela Secretaria de Controle Externo da Agricultura e do Meio Ambiente (SecexAgroAmbiental) , que contou, à peça 39, com a anuência do Ministério Público junto ao TCU (MPjTCU) .
"INTRODUÇÃO
1.	Cuidam os autos de Tomada de Contas Especial (TCE) instaurada pelo Ministério da Agricultura, Pecuária e Abastecimento - MAPA, em desfavor do Sr. Celso Luiz Claro de Oliveira, na condição de presidente da Agricultural Cooperative Development International - ACDI/VOCA, e da Agricultural Cooperative Development International - ACDI/VOCA, em razão da não aprovação da prestação de contas relativas ao Convênio 42001357200600067 - Siafi 574869, celebrado com a referida entidade, que teve por objeto apoiar a realização do Projeto de Voluntariado para o Crescimento e Desenvolvimento das Organizações Cooperativas e de Economia Social do Brasil e América Latina, conforme instrumento contratual (peça 1, p. 4-18) e plano de trabalho aprovado (peça 1, p. 20-36) .
HISTÓRICO
2.	Conforme disposto na Cláusula Terceira do termo de convênio (peça 1, p. 6) , foram previstos R$ 220.400,00 para a execução do objeto, dos quais R$ 197.900,00 seriam repassados pelo concedente e R$ 22.500,00 corresponderiam à contrapartida.
3.	Os recursos federais foram repassados mediante a ordem bancária 2006OB90174 (peça 1, p. 58) , de 13/12/2006, no valor de R$ 197.900,00. O ajuste vigeu no período de 4/12/2006 a 4/12/2007, sendo prorrogado de ofício para 13/12/2007 (peça 2, p. 36) com prazo final para apresentação da prestação de contas até 13/2/2008 (sessenta dias contados da data final da vigência do convênio) , conforme cláusulas Décima Segunda e Décima Terceira (peça 1, p. 14) .
	Número
	Data
	Valor (R$) 

	2006OB90174
	13/12/2006
	197.900,00

	TOTAL
		197.900,00

4.	No Relatório do Tomador de Contas Especial (peça 2, p. 265-270) , de 20/8/2015, no qual os fatos estão circunstanciados, restou caracterizada a responsabilidade solidária dos Sr. Celso Luiz Claro de Oliveira e da ACDI/VOCA, em razão da impugnação parcial de despesas do Convênio apresentada em desconformidade com a legislação vigente, conforme consignado no Nota Técnica n. 387, de 21/9/2012 (peça 2, pg. 36-96) , sendo apontado como prejuízo o valor original de R$ 80.093,66, que atualizado monetariamente e acrescido de juros legais no período de 13/12/2006 a 10/8/2015 atingiu a importância de R$ 215.472,11. 
5.	Visando a regularização das contas e o ressarcimento do dano, foram expedidos pelo Mapa os Ofícios e o Edital de Notificação, relacionados na peça 2, p. 268-269, para a ACDI/VOCA e seu presidente Celso Luiz Claro de Oliveira dando conhecimento da instauração do processo, com vistas à apresentação de informações, justificativas, defesa e a cobrança do débito.
6.	Consta nos autos (peça 2, p. 66-89) que foi solicitado pela Convenente ACDI/VOCA requerimento revisional dos Pareceres Técnicos relacionados aos trabalhos realizados no Amazonas, Piauí, Amapá, Bahia, Mato Grosso, Tocantins, Paraíba, Acre e Roraima. 
7.	Na Nota Técnica n. 387/2012 (peça 2, p. 90) , o Mapa faz as considerações da análise dos requerimentos revisionais solicitados pela Convenente.
8.	O Relatório de Auditoria 2203/2015 (peça 2, p. 281-284) , da Controladoria-Geral da União (CGU) , corrobora o entendimento do Tomador de Contas, responsabilizando solidariamente os responsáveis antes mencionados pela quantia referida. O Certificado de Auditoria e o Parecer do Dirigente do Órgão de Controle Interno concluem pela irregularidade das contas (peça 2, p. 285-286) . O Pronunciamento Ministerial atesta haver tomado ciência das conclusões contidas no Relatório e Certificado de Auditoria, bem como no Parecer da Secretaria Federal de Controle Interno da CGU/PR (peça 2, p. 289) .
9.	Posteriormente, mediante o Ofício 291/2016-TCU/SecexAmbiental (peça 3) , de 20/7/2016, os autos foram devolvidos ao Ministério da Agricultura, Pecuária e Abastecimento - Mapa para atender medida saneadora, tendo sido elaborada a Nota Informativa n. 1/2017-COPI/SMC-MAPA (peça 9, p.1-8) , de 23/6/2017, e restituído o processo de TCE ao Tribunal em 18/9/2017 (peça 9) . 
10.	Na Nota Informativa n. 1/2017-COPI/SMC-MAPA (peça 9, p.1 a 8) foi procedida reanálise dos documentos fiscais apresentados pela Convenente a título de comprovantes das despesas realizadas. As despesas foram comprovadas conforme Anexo I, em planilha intitulada Relação de Pagamentos com Recursos da Concedente (peça 9, p.10 a 12) .
11.	Da reanálise citada, a planilha (peça 9, p.10 a 12) informa novo valor para as despesas glosadas de R$ 124.096,19, contra o valor original de R$ 80.093,66 informado no Relatório do Tomador de Contas Especial (peça 2, p. 265-270) .
12.	Na instrução contida na peça 10, esta unidade técnica realizou o exame preliminar dos autos propondo a citação solidária dos responsáveis, pelo valor original do débito, que corresponde à quantia de R$ 124.096,19, em razão da não comprovação da boa e regular aplicação dos recursos do Convênio 42001357200600067 - Siafi 574869, tendo em vista que a Agricultural Cooperative Development International - ACDI/VOCA-Brasili não executou as metas/etapas previstas no plano de trabalho e, assim, não comprovou a regular aplicação dos recursos repassados pela União.  
EXAME TÉCNICO
13.	De acordo com o pronunciamento do Secretário da SecexAmbiental (peça 12) , foram promovidas as citações dos Srs. Celso Luiz Claro de Oliveira e da Agricultural Cooperative Development International - ACDI/VOCA, mediante Ofícios 197, 198/2018-TCU/Secexambiental (peças 15 e 16) , datados de 22/8/2018. Os ofícios foram devolvidos pelos Correios com as informações 'Desconhecido', peças 17 e 22.  
14.	Buscaram-se endereços diferentes dos encontrados na base da Rede Serpro, conforme verifica-se à peça 23, e assim foram encaminhados aos referidos responsáveis os Ofícios 223 e 224/2018-TCU/SecexAmbiental (peças 24/25) . Todavia, foram novamente devolvidos pelos Correios, dessa vez com as informações 'Mudou-se', respectivamente às peças 26 e 30.
15.	Novamente foram feitas várias pesquisas na Internet, bem como várias tentativas de contato telefônico, sendo que todas se mostraram infrutíferas (peças 20, 21, 27 a 29 e 31/32) .
16.	Assim, realizou-se a citação dos responsáveis por meio de edital, publicado no Diário Oficial da União em 9/10/2018, para que, no prazo de quinze dias, a contar da data de publicação, apresentassem alegações de defesa quanto às ocorrências descritas no processo (peças 34 e 35) .
17.	Vencido o prazo para manifestação (24/10/2018) os responsáveis não atenderam a citação e não se manifestaram quanto às irregularidades verificadas. Operam-se, portanto, os efeitos da revelia, dando-se prosseguimento ao processo, nos termos do art. 12, § 3º, da Lei 8.443/1992.
18.	Nos processos do TCU, a revelia não leva à presunção de que seriam verdadeiras todas as imputações levantadas contra os responsáveis, diferentemente do que ocorre no processo civil, em que a revelia do réu opera a presunção da verdade dos fatos narrados pelo autor. Assim, independente da revelia, a avaliação da responsabilidade do agente nos processos desta Corte deve ser feita com base nos elementos existentes nos autos ou para ele carreados, uma vez que são regidos pelo Princípio da Verdade Material (Acórdão 1128/2011-TCU-Plenário, 1.737/2011-TCU-Plenário, 341/2010-TCU-2ª Câmara, 1.732/2009-TCU-2ª Câmara, 1.308/2008-TCU-2ª Câmara e 2.117/2008-TCU-1ª Câmara) .
19.	No caso em análise, ao não apresentar sua defesa, os responsáveis deixaram de produzir prova da regular aplicação dos recursos sob sua responsabilidade, em afronta às normas que impõem àqueles que utilizam recursos públicos a obrigação legal de, sempre que demandados pelos órgãos de controle, apresentar os documentos que demonstrem a correta utilização das verbas públicas, a exemplo do contido no art. 93 do Decreto-Lei 200/67: 'Quem quer que utilize dinheiros públicos terá de justificar seu bom e regular emprego na conformidade das leis, regulamentos e normas emanadas das autoridades administrativas competentes.' Além disso, não há elementos nos autos que possam afastar a sua responsabilidade. 
20.	Configurada sua revelia frente à citação deste Tribunal e inexistindo comprovação da boa e regular aplicação dos recursos transferidos, não resta alternativa senão dar seguimento ao processo proferindo julgamento sobre os elementos até aqui presentes, que conduzem à irregularidade das contas.
21.	Quanto aos fatos da presente TCE que dão suporte à proposta de mérito, a seguir trazemos a transcrição do exame técnico realizado nesta unidade técnica na quantificação do débito (extraído da peça 10 p. 3-7) :
' (...) 
24. Com base no referido Anexo I (peça 9, p. 10-12) , foi produzida a tabela 2 a seguir que indica como foi obtido o valor de R$ 124.096,19, junto com a especificação da despesa, os valores reprovados, motivação do dano e sua fundamentação legal.
Tabela 2
	Comprovante Fiscal
	Especificação da Despesa
	Valor Impugnado
	Motivação do Dano
	Fundamentação Legal

	N.F. n.0306
	Prestação de Serviços de Consultoria financeiro/ contábil, técnica administrativa e técnica 1ª parcela
	27.490,89
	Relatório sobre a execução das atividades realizadas nos estados do Acre, Amazonas, Amapá, Mato grosso, Piauí, Roraima e Rondônia não aprovando a execução
	Art. 22, 31 e 38 da IN STN n.1 de 15.01.1997

	Sem comprovante Fiscal
	Sem especificar o serviço executado
	14.403,00
	Pagamento antecipado. Nome na relação de pagamentos não confere
	Art 30 da IN STN n.1 de 15.01.1997

	Recibo s/ numero
	Aluguel
	9.600,00
	Pagamento antecipado
	Art 30 da IN STN n.1 de 15.01.1997

	N.F. n.0342
	Prestação de serviço de Consultoria financeiro/contábil, técnica administrativa e técnica 2ª parcela
	16.494,52
	O número registrado referente a Nota fiscal relacionada na Relação de Pagamentos é número 0312, e não 0342. Relatório sobre a execução das atividades realizadas nos estados do Acre, Amazonas, Amapá, Mato Grosso, Piauí, Roraima e Rondônia não aprovando a execução
	Art. 22, 30, 31 e 38 da IN STN n.1 de 15.01.1997

	DARF s/ numero
	CSLL, PIS E CONFINS da N. F. n 342
	1.205,28
	Encargos de nota Fiscal registrada com número incorreto na Relação de Pagamentos
	Art 30 da IN STN n.1 de 15.01.1997

	DARF s/ numero
	IRRF da N. F. n 342
	393,93
	Encargos de nota Fiscal registrada com número incorreto na Relação de Pagamentos
	Art 30 da IN STN n.1 de 15.01.1997

	Fatura n. 0004181
	Fornecimento de passagens aéreas
	6.944,70
	Relatório sobre a execução das atividades realizadas nos estados do Amazonas não aprovando a execução
	Art. 22, 31 e 38 da IN STN n.1 de 15.01.1997

	Recibo s/ numero
	Diárias
	1.100,00
	Relatório sobre a execução das atividades realizadas nos estados do Amazonas não aprovando a execução
	Art. 22, 31 e 38 da IN STN n.1 de 15.01.1997

	Recibo s/ numero
	Diárias
	350,00
	Relatório sobre a execução das atividades realizadas nos estados do Piauí não aprovando a execução
	Art. 22, 31 e 38 da IN STN n.1 de 15.01.1997

	Fatura n. 0004226
	Fornecimento de passagens aéreas
	823,04
	Relatório sobre a execução das atividades realizadas nos estados do Piauí não aprovando a execução
	Art. 22, 31 e 38 da IN STN n.1 de 15.01.1997

	Fatura n. 0004251
	Fornecimento de passagens aéreas
	1.366,39
	Relatório sobre a execução das atividades realizadas nos estados da Bahia e Paraíba não aprovando a execução
	Art 20, 22 da IN STN n.1 de 15.01.1997

	Recibo s/ numero
	Diárias
	600,00
	Relatório sobre a execução das atividades realizadas nos estados da Bahia e Paraíba não aprovando a execução
	Art 20, 22 da IN STN n.1 de 15.01.1997

	N.F. n.151
	Prestação de Serviços gráficos
	2.280,00
	Não relacionada a motivação do dano

	N.F. n.32792
	Fornecimento de Material de escritório
	135,00
	Não relacionada a motivação do dano

	Recibo s/ numero
	Diárias
	1.400,00
	Relatório sobre a execução das atividades realizadas nos estados do Piauí não aprovando a execução e recibo sem a assinatura do prestador do serviço
	Art. 22, 30, 31 e 38 da IN STN n.1 de 15.01.1997

	Recibo s/ numero
	Diárias
	500,00
	Não foi prevista no plano de trabalho a realização de atividades nos estados da Bahia
	Art 20, 22 da IN STN n.1 de 15.01.1997

	Fatura n. 0004381
	Fornecimento de passagens aéreas
	793,84
	Não foi prevista no plano de trabalho a realização de atividades nos estados da Bahia
	Art 20, 22 da IN STN n.1 de 15.01.1997

	Fatura n. 0004389
	Fornecimento de passagens aéreas
	470,20
	Relatório sobre a execução das atividades realizadas nos estados do Piauí não aprovando a execução
	Art. 22, 31 e 38 da IN STN n.1 de 15.01.1997

	Recibo s/ numero
	Diárias
	1.200,00
	Relatório sobre a execução das atividades realizadas nos estados do Piauí não aprovando a execução
	Art. 22, 31 e 38 da IN STN n.1 de 15.01.1997

	Recibo s/ numero
	Diárias
	1.400,00
	Relatório sobre a execução das atividades realizadas nos estados do Tocantins, Mato Grosso e Acre não aprovando a execução
	Art. 22, 31 e 38 da IN STN n.1 de 15.01.1997

	Recibo s/ numero
	Fornecimento de passagens aéreas
	1.700,00
	Relatório sobre a execução das atividades realizadas nos estados do Amazonas não aprovando a execução
	Art. 22, 31 e 38 da IN STN n.1 de 15.01.1997

	Fatura n. 00174
	Fornecimento de passagens aéreas
	6.133,83
	Relatório sobre a execução das atividades realizadas nos estados do Amazonas, Acre, Mato Grosso, Rondônia, Amapá e Tocantins não aprovando a execução
	Art. 22, 31 e 38 da IN STN n.1 de 15.01.1997

	Recibo s/ numero
	Diárias
	500,00
	Relatório sobre a execução das atividades realizadas nos estados do Amazonas não aprovando a execução
	Art. 22, 31 e 38 da IN STN n.1 de 15.01.1997

	Recibo s/ numero
	Diárias
	550,00
	Relatório sobre a execução das atividades realizadas no estado do Maranhão não aprovando a execução. Não foi prevista no plano de trabalho a realização de atividades nos estados da Bahia
	Art. 20, 22, 31 e 38 da IN STN n.1 de 15.01.1997

	Fatura n. 00188
	Fornecimento de passagens aéreas
	2.352,11
	Relatório sobre a execução das atividades realizadas no estado do Mato Grosso e Tocantins não aprovando a execução. Não foi prevista no plano de trabalho a realização de atividades nos estados da Bahia
	Art. 20, 22, 31 e 38 da IN STN n.1 de 15.01.1997

	Fatura n. 00187
	Fornecimento de passagens aéreas
	2.011,58
	Relatório sobre a execução das atividades realizadas nos estados do Piauí não aprovando a execução
	Art. 22, 31 e 38 da IN STN n.1 de 15.01.1997

	Recibo s/ numero
	Diárias
	1.100,00
	Relatório sobre a execução das atividades realizadas no estado do Mato Grosso não aprovando a execução
	Art. 22, 31 e 38 da IN STN n.1 de 15.01.1997

	Recibo s/ numero
	Diárias
	1.000,00
	Relatório sobre a execução das atividades realizadas no estado do Mato Grosso não aprovando a execução
	Art. 22, 31 e 38 da IN STN n.1 de 15.01.1997

	Recibo s/ numero
	Diárias
	900,00
	Relatório sobre a execução das atividades realizadas nos estados do Acre não aprovando a execução
	Art. 31 e 38 da IN STN n.1 de 15.01.1997

	Recibo s/ numero
	Diárias
	900,00
	Não foi prevista no plano de trabalho a realização de atividades nos estados da Paraíba
	Art. 20 e 22 da IN STN n.1 de 15.01.1997

	Recibo s/ numero
	Diárias
	900,00
	Relatório sobre a execução das atividades realizadas nos estados do Tocantins não aprovando a execução
	Art. 22, 31 e 38 da IN STN n.1 de 15.01.1997

	Fatura n. 00198
	Fornecimento de passagens aéreas
	3.735,11
	Relatório sobre a execução das atividades realizadas no estado do Acre não aprovando a execução. Não foi prevista no plano de trabalho a realização de atividades nos estados da Paraíba
	Art. 20, 22, 31 e 38 da IN STN n.1 de 15.01.1997

	N.F. n. 0414
	Prestação de serviço de Consultoria financeiro/contábil, técnica administrativa e técnica 3ª parcela
	11.002,67
	Relatório sobre a execução das atividades realizadas nos estados do Acre, Amazonas, Amapá, Mato Grosso, Piauí, Roraima e Rondônia não aprovando a execução
	Art. 22, 31 e 38 da IN STN n.1 de 15.01.1997

	Recibo s/ numero
	Diárias
	500,00
	Relatório sobre a execução das atividades realizadas nos estados do Tocantins não aprovando a execução
	Art. 22, 31 e 38 da IN STN n.1 de 15.01.1997

	Fatura n. 00206
	Fornecimento de passagens aéreas
	1.860,10
	Relatório sobre a execução das atividades realizadas nos estados do Tocantins não aprovando a execução
	Art. 22, 31 e 38 da IN STN n.1 de 15.01.1997

	Total despesas não aprovadas
	124.096,19

25.	De forma mais sintética a Tabela 3 a seguir correlaciona de forma agregada os valores impugnados com a irregularidade identificada. 
Tabela 3
	Motivação do Dano
	Valor Impugnado

	Encargos de nota Fiscal registrada com número incorreto na Relação de Pagamentos
	1.599,21

	Não foi prevista no plano de trabalho a realização de atividades nos estados
	2.193,84

	Pagamento antecipado
	24.003,00

	Relatório das atividades realizadas nos estados não aprovando a execução.
	90.983,03

	Relatório das atividades realizadas nos estados não aprovando a execução/Não foi prevista no plano de trabalho a realização de atividades nos estados
	2.902,11

	Sem exposição de motivo do dano
	2.415,00

	Total Geral
	124.096,19

 (...) '
22.	No tocante à aferição quanto à ocorrência de boa-fé na conduta dos responsáveis, conforme determina o § 2º do art. 202 do Regimento Interno do TCU, verifica-se que a conduta do Sr. Celso Luiz Claro de Oliveira, como representante da ACDI/VOCA no Brasil na vigência do Convênio (4/12/2006 a 13/12/2007) , de não executar as metas/etapas previstas no plano de trabalho, não comprovando assim a regular aplicação dos recursos repassados pela União, conforme evidenciado nos relatórios de acompanhamento in loco (peça 9) , descumpriu a cláusula segunda do convênio, deixando de atender aproximadamente 750 pessoas que deveriam ser atendidas conforme previsto no convênio. Com isso acarretou dano ao Erário no valor das despesas glosadas, conforme demonstrado no Anexo I (peça 9, p. 9-12) .
23.	Assim, é razoável afirmar que era possível ao responsável, como gestor do recurso público recebido, ter consciência das exigências constantes das cláusulas pactuadas no termo de convênio assinado, e que era exigível do responsável conduta diversa daquela que adotou. Deveria ter apresentado a documentação/esclarecimentos necessários ao saneamento das impropriedades apontadas na análise da prestação de contas promovida pelo MAPA. Verifica-se assim que conduta do responsável causou dano ao erário.
24.	Em relação à responsabilização da ACDI/VOCA (Agricultural Cooperative Development International) , conforme apurado na peça 10, ao celebrar avença com o poder público federal, objetivando alcançar uma finalidade pública, assumiu o papel de gestora pública naquele ato e, em consequência, está sujeita ao cumprimento da obrigação pessoal de prestar contas ao poder público, sendo portanto, responsabilizada solidariamente conforme art. 209, inciso II e § 5º do Regimento Interno.
25.	Em se tratando de processo em que as partes interessadas não se manifestaram acerca das irregularidades imputadas, não há elementos para que se possa efetivamente reconhecer a boa-fé, podendo este Tribunal, desde logo, proferir o julgamento de mérito pela irregularidade das contas, nos termos do § 6º do mesmo artigo do normativo citado (Acórdão 2064/2011-TCU-Primeira Câmara, 6.182/2011-TCU-1ª Câmara, 4.072/2010-TCU-1ª Câmara, 1.189/2009-TCU-1ª Câmara, 731/2008-TCU-Plenário, 1.917/2008-TCU-2ª Câmara, 579/2007-TCU-Plenário, 3.305/2007-TCU-2ª Câmara e 3.867/2007-TCU-1ª Câmara) .
26.	Assim, devem as presentes contas serem julgadas irregulares, com a condenação em débito, com fundamento nos arts. 1º, inciso I, 16, inciso III, alínea 'b' e 'c' e § 2º da Lei 8.443/1992 c/c os art. 23, inciso III, da mesma Lei, e com arts. 1º, inciso I, 209, incisos II e III e § 5º, 214, inciso III, do Regimento Interno, com remessa de cópia dos elementos pertinentes ao Ministério Público da União, atendendo, assim, ao disposto no art. 16, § 3º, da Lei 8.443/1992 c/c o art. 209, § 7º, do Regimento Interno/TCU.
CONCLUSÃO
27.	Diante da revelia dos Sr. Celso Luiz Claro de Oliveira e da Agricultural Cooperative Development International - ACDI/VOCA, e inexistindo nos autos elementos que permitam concluir pela ocorrência de boa-fé ou de outros excludentes de culpabilidade em suas condutas, propõe-se que suas contas sejam julgadas irregulares nos termos do art. 202, § 6º, do RI/TCU e que os responsáveis sejam condenados em débito atualizado monetariamente e acrescido de juros de mora, nos termos do art. 202, §1º do RI/TCU.
28.	Deixou-se de propor a aplicação de multa aos responsáveis ante a ocorrência da prescrição da pretensão punitiva no prazo de 10 anos, visto que o termo inicial ocorreu em 13/12/2006, data de crédito dos recursos transferidos para a conta bancária específica do convênio, e o termo final foi em 10/9/2018, data dos Ofícios despachados pelo Secretário da SecexAmbiental, que ordenaram as citações (peças 24 e 25) , conforme teor do Acórdão 8550/2017-TCU-Primeira Câmara, que dirimiu Incidente de Uniformização de Jurisprudência a respeito da pretensão punitiva do Tribunal de Contas da União, e dos arts. 189, 202, inciso I, e 205 da Lei 10.406/2002 - Código Civil.
PROPOSTA DE ENCAMINHAMENTO
29.	Diante do exposto, submete-se os autos à consideração superior, propondo ao Tribunal:
a) com fundamento nos arts. 1º, inciso I, 16, inciso III, alínea 'b' e 'c', § 2º da Lei 8.443/1992 c/c os art. 23, inciso III, da mesma Lei, e com arts. 1º, inciso I, 209, incisos II e III, § 5º, 214, inciso III, do Regimento Interno, que sejam julgadas irregulares as contas do Sr. Celso Luiz Claro de Oliveira (CPF: XXX.570.899-XX) , na condição de representante da Agricultural Cooperative Development International (ACDI/VOCA) no Brasil, respectivamente, à época dos fatos e condená-lo, em solidariedade com a Agricultural Cooperative Development International - ACDI/VOCA (CNPJ: 02.740.938/0001-73) , ao pagamento da quantia a seguir especificada, com a fixação do prazo de quinze dias, a contar das notificações, para comprovarem, perante o Tribunal (art. 214, inciso III, alínea 'a', do Regimento Interno) , o recolhimento das dívidas aos cofres do Tesouro Nacional, atualizadas monetariamente e acrescidas dos juros de mora, calculados a partir da data discriminada, até a data do recolhimento, na forma prevista na legislação em vigor;
	VALOR ORIGINAL (R$) 
	DATA DA OCORRÊNCIA

	124.096,19
	13/12/2006

Valor atualizado até 21/3/2019 com juros: R$ 411.099,97
b) autorizar, desde logo, nos termos do art. 28, inciso II, da Lei 8.443/1992, a cobrança judicial da dívida caso não atendidas às notificações;
c) autorizar o pagamento da dívida do Sr. Celso Luiz Claro de Oliveira (CPF: XXX.570.899-XX)  e da Agricultural Cooperative Development International - ACDI/VOCA (CNPJ: 02.740.938/0001-73) , em 36 parcelas mensais e consecutivas, condicionado ao requerimento pelos responsáveis, nos termos do art. 26 da Lei 8.443/1992 c/c o art. 217 do Regimento Interno, fixando-lhes o prazo de quinze dias, a contar do recebimento da notificação, para comprovarem perante o Tribunal o recolhimento da primeira parcela, e de trinta dias, a contar da parcela anterior, para comprovarem os recolhimentos das demais parcelas, devendo incidir sobre cada valor mensal, atualizado monetariamente, os juros de mora devidos, na forma prevista na legislação em vigor;
d) encaminhar cópia da deliberação que vier a ser proferida ao Procurador-Chefe da Procuradoria da República em Brasília, nos termos do § 3º do art. 16 da Lei 8.443/1992 c/c o § 7º do art. 209 do Regimento Interno do TCU, para adoção das medidas que entender cabíveis; e comunicar-lhe que o relatório e o voto que a fundamentarem podem ser acessados por meio do endereço eletrônico www.tcu.gov.br/acordaos e que, caso haja interesse, o Tribunal pode enviar-lhe cópia desses documentos sem qualquer custo." (grifos no original) .
	
É o Relatório.

não há.

Procurador Rodrigo Medeiros de Lima.

TOMADA DE CONTAS ESPECIAL. RECURSOS REPASSADOS PELO MINISTÉRIO DA AGRICULTURA, PECUÁRIA E ABASTECIMENTO (MAPA). NÃO COMPROVAÇÃO DA BOA E REGULAR APLICAÇÃO DOS RECURSOS FEDERAIS REPASSADOS. REVELIA. CONTAS IRREGULARES. CONDENAÇÃO EM DÉBITO. PRESCRIÇÃO DA PRETENSÃO PUNITIVA PARA A APLICAÇÃO DE MULTA.

TOMADA DE CONTAS ESPECIAL (TCE)

Secretaria de Controle Externo da Agricultura e do Meio Ambiente (SecexAgroAmbiental).

Cuidam os autos de tomada de contas especial (TCE) instaurada pelo Ministério da Agricultura, Pecuária e Abastecimento (MAPA) , em desfavor da Agricultural Cooperative Development International (ACDI/VOCA-Brasil) e do Sr. Celso Luiz Claro de Oliveira, presidente da ACDI/VOCA à época dos fatos, em razão da não aprovação da prestação de contas relativas ao Convênio 42001357200600067 (Siafi 574869) , celebrado com a referida entidade, que teve por objeto "apoiar a realização do Projeto de Voluntariado para o Crescimento e Desenvolvimento das Organizações Cooperativas e de Economia Social do Brasil e América Latina".
2.	Por meio do supracitado ajuste, foram repassados, em 13/12/2006 (ordem bancária 2006OB90174, peça 1, p. 58) , recursos federais no valor de R$ 197.900,00.
3.	O fundamento para a instauração da presente TCE, nos termos consignados no Relatório do Tomador de Contas Especial - Relatório de TCE nº 4212015 - CGCO/SE/MAPA (peça 2, p. 265-270) , foi 
"a não aprovação da Prestação de Contas, haja vista ter exaurido o prazo para atendimento das diligências contidas nas notas técnicas e terem sidos esgotados todos os procedimentos administrativos de cobrança e recolhimento do valor devido, atualizado na forma e no prazo que rege a legislação, conforme recomendações contidas na Nota Técnica 229/2015/CGPC/SE/MAPA, de 25/05/2015" (peça 2, p. 215-218) .
4.	Nos termos da mencionada nota técnica, foi apurado débito sob a responsabilidade solidária da ACDI/VOCA-Brasil e de seu presidente, Sr. Celso Luiz Claro de Oliveira.
5.	No âmbito da Secretária Federal de Controle Interno (SFCI/CGU) , a conclusão foi pela irregularidade das contas e pela imputação de débito solidário aos citados responsáveis, conforme Relatório de Auditoria nº 2203/2015 e Certificado de Auditoria nº 2203/2015 (peça 2, p. 281-285) .
6.	Nesta Corte de Contas, inicialmente, com vistas ao saneamento dos autos, devolveu-se o processo ao Ministério da Agricultura, Pecuária e Abastecimento. Ao reanalisar os documentos fiscais apresentados pela Convenente a título de comprovação das despesas, o MAPA, por meio da Nota Informativa nº 1/2017-COPI/SMC-MAPA, de 23/6/2017 (peça 9, p. 1-8) , concluiu que a prestação de contas do ajuste em exame não reúne condições de aprovação, pois não restou comprovada a boa e regular aplicação de parte dos recursos repassados, devendo ser dado prosseguimento da tomada de conta especial no valor R$ 124.096,19 (valor original total das despesas glosadas, data base 13/12/2006) .
7.	A análise da Secretaria de Controle Externo da Agricultura e do Meio Ambiente (SecexAgroAmbiental) corroborou tal montante e propôs a citação solidária dos responsáveis Agricultural Cooperative Development International e do seu presidente, Sr. Celso Luiz Claro de Oliveira, em razão da não comprovação da boa e regular aplicação dos recursos do Convênio 42001357200600067, tendo em vista que tal entidade não executou as metas/etapas previstas no plano de trabalho e, assim, não comprovou a regular aplicação dos recursos repassados pela União, descumprindo a cláusula segunda do convênio e deixando de atender aproximadamente 750 pessoas que deveriam ser atendidas conforme previsto nas cláusulas do convênio, bem como o disposto nos arts. 22, 31 e 38 da IN-STN 1/1997; 70, parágrafo único, da Constituição Federal; 93 do Decreto-Lei 200/1967; e 66 do Decreto 93.872/1986 (instrução de peça 10 e ofícios de citação de peças 34 e 35) .
8.	Regularmente notificados sobre a irregularidade, conforme citação dos responsáveis por meio de edital, publicado no Diário Oficial da União em 9/10/2018 (peças 34 e 35) , os responsáveis permaneceram silentes, o que caracterizou suas revelias.
9.	Oportuno registrar que o Tribunal adotou outros meios possíveis de localização dos responsáveis, conforme evidencia Despacho da unidade técnica especializada de peça 33, a seguir reproduzido.
"Considerando que os Ofícios de citação 197 e 198/2018-TCU/SecexAmbiental, peças 15/16, encaminhados ao Senhor Celso Luiz Claro de Oliveira e Agricultural Cooperative Development International - ACDI/VOCA, foram devolvidos pelos Correios com as informações 'Desconhecido', peças 17 e 22.
Considerando que os Ofícios 223 e 224/2018-TCU/SecexAmbiental (peças 24/25) , encaminhados aos referidos responsáveis utilizando-se endereços diferentes dos encontrados na base da Rede Serpro, conforme verifica-se à peça 23, foram novamente devolvidos pelos Correios, dessa vez com as informações 'Mudou-se', respectivamente às peças 26 e 30.
Considerando que foram feitas várias pesquisas Internet, bem como várias tentativas de contato telefônico, sendo que todas se mostraram infrutíferas (peças 20, 21, 27/29 e 31/32) . 
Proponho a citação do Senhor Celso Luiz Claro de Oliveira, CPF: 094.570.899-87, e da Agricultural Cooperative Development International - ACDI/VOCA, CNPJ: 02.740.938/0001-73, por meio de edital, a ser publicado no Diário Oficial da União, com fundamento no art. 22, III, Lei nº 8.443, de 16 de julho de 1992".
10.	Em relação à citação por edital, os mencionados procedimentos adotados pela unidade técnica instrutora estão alinhados com o entendimento do TCU, expressos nos seguintes enunciados da Jurisprudência Selecionada do Tribunal:
É nula a citação realizada por edital sem que tenham sido previamente esgotadas as tentativas de localização do responsável. (Acórdão 638/2020-TCU-Segunda Câmara, Ministra Ana Arraes) ;
Antes de promover a citação por edital, o TCU, para assegurar a ampla defesa, deve buscar ao máximo outros meios possíveis para localizar e citar o responsável, nos limites da razoabilidade, a exemplo das medidas previstas no art. 6.º, inciso II, da Resolução-TCU 170/2004, fazendo juntar aos autos documentação ou informação comprobatória dos diferentes meios experimentados que restaram frustrados, como também da impossibilidade em localizá-lo, demonstrando, quando for o caso, que ele está em lugar ignorado, incerto ou inacessível, procedimento que deve ser adotado mesmo quando for lançada pelos Correios a informação "não procurado" no cartão de aviso de recebimento da comunicação processual remetida ao responsável. (Acórdão 4851/2017-TCU-Primeira Câmara, Ministro Augusto Sherman) ;
A não localização do responsável no endereço constante da base de contribuintes da Receita Federal (CPF) não é suficiente para considerar que o destinatário está em local incerto e não sabido, a fim de ensejar a citação por edital, medida excepcional condicionada à demonstração de que foram adotados outros meios possíveis de localização da parte. (Acórdão 1645/2016-TCU-Plenário, de minha relatoria) ;
A citação por edital é válida quando forem adotadas anteriormente outras providências com vistas a localizar o responsável, como o encaminhamento da correspondência a endereços informados ou a endereços obtidos em pesquisas em bases de dados. (Acórdão 872/2010-TCU-Segunda Câmara, Ministro Aroldo Cedraz) .
11.	Diante da revelia do Sr. Celso Luiz Claro de Oliveira e da ACDI/VOCA e inexistindo nos autos elementos que permitam concluir pela ocorrência de boa-fé ou de outros excludentes de culpabilidade em suas condutas, a SecexAgroAmbiental, com aval do Parquet junto ao Tribunal, propõe que as contas do Sr. Celso Luiz Claro de Oliveira sejam julgadas irregulares, nos termos do art. 202, § 6º, do Regimento Interno do TCU (RITCU) , e que esse responsável seja condenado, solidariamente com a entidade, em débito atualizado monetariamente e acrescido de juros de mora, nos termos do art. 202, §1º do RITCU.
12.	Dessa forma, por não haver sido comprovada a correta aplicação dos recursos em questão e por não haver nos autos elementos que permitam reconhecer a boa-fé dos responsáveis ou outros excludentes de culpabilidade em suas condutas, acolho os pareceres uniformes da unidade técnica especializada e do Ministério Público junto ao TCU (MPjTCU) e incorporo seus fundamentos às minhas razões de decidir, sem prejuízo das considerações a seguir.
13.	Considerando o princípio da verdade real que rege esta Corte de Contas (Acórdão 1128/2011-TCU-Plenário, 1.737/2011-TCU-Plenário, 341/2010-TCU-2ª Câmara, 1.732/2009-TCU-2ª Câmara, 1.308/2008-TCU-2ª Câmara e 2.117/2008-TCU-1ª Câmara) e tendo em vista que, conforme assentado na jurisprudência deste Tribunal em sede de processos de contas, a exemplos dos Acórdão 4704/2014-TCU-Primeira Câmara, Rel. Min. Bruno Dantas, 2.369/2013-TCU-Primeira Câmara, Rel. Min. Benjamin Zymler, 2.070/2015-TCU-Plenário, Rel. Min. Vital do Rêgo, a revelia no TCU não leva à presunção de que seriam verdadeiras todas as imputações levantadas contra os responsáveis, sendo indispensável ao julgamento pela irregularidade das contas a presença de prova suficiente da fatos e condutas contrárias à lei, a unidade técnica buscou, tanto nas manifestações constantes da fase interna desta TCE como na reanálise dos documentos fiscais apresentados pela Convenente a título de comprovantes das despesas realizadas (Nota Informativa nº 1/2017-COPI/SMC-MAPA, de 23/6/2017, acostado à peça 9, p.1-8) , se havia algum argumento que pudesse ser aproveitado em favor dos responsáveis em relação às irregularidades apontadas nestas contas especiais e delimitadas na citação de peças 34 e 35.
14.	No entanto, os documentos analisados não serviram para afastar as irregularidades registradas nestes autos. Nesse sentido, estão adequadamente caracterizados e lastreados em evidências os ilícitos praticados e a respectiva responsabilidade do Sr. Celso Luiz Claro de Oliveira e da ACDI/VOCA, conforme indicado nos pareceres lançados nos autos e sintetizados na instrução da unidade técnica especializada, reproduzida no relatório precedente.
15.	Portanto, não tendo sido contestadas as imputações veiculadas na referida citação, permanecem caracterizadas as irregularidades apontadas na Nota Informativa nº 1/2017-COPI/SMC-MAPA, de 23/6/2017 (peça 9, p. 1-8) , e na instrução da unidade técnica especializada de peça 10.
16.	Quanto à aplicação da multa prevista no art. 57 da Lei 8.443/1992, em linha com a análise da unidade técnica, em decorrência da prescrição da pretensão punitiva do Tribunal (prazo de 10 anos previsto no artigo 205 do Código Civil, com o início da contagem do prazo na data de ocorrência do fato e interrupção com o ato que ordenar a citação (Acórdão 1441/2016-TCU-Plenário) ) , os mencionados responsáveis não estão sujeitos a tal sanção em razão dos fatos apurados nestes autos. 
17.	No tocante ao julgamento das contas, consoante a jurisprudência deste Tribunal, a exemplo dos Acórdão 2763/2011-TCU-Plenário, 8.792/2016-2ª Câmara, 8.017/2016-Segunda Câmara, e 321/2019-Plenário, a entidade beneficiária dos recursos federais deve ser incluída no rol de responsáveis solidários, na condição de signatária da avença, porquanto a pessoa jurídica de direito privado que se vincula com o poder público, como nos convênios, responde pelo dever de comprovar a regular aplicação dos recursos federais que recebeu para a consecução de atividade de interesse social.
18.	O mencionado Acórdão 321/2019-TCU-Plenário, de relatoria da Ministra Ana Arraes, ao tratar de incidente de uniformização de jurisprudência acerca da competência do TCU para julgar contas de terceiros particulares que causem dano ao erário, assim decidiu:
"9.1. deixar assente o entendimento de que, de acordo com os artigos 70, parágrafo único, e 71, inciso II, da Constituição Federal c/c os artigos 5º, inciso II, 16, § 2º, e 19 da Lei 8.443/1992 e o artigo 209, § 6º, do Regimento Interno, compete ao TCU julgar as contas de pessoa física ou jurídica de direito privado que causarem dano ao erário, independentemente da coparticipação de servidor, empregado ou agente público, desde que as ações do particular contrárias ao interesse público derivem de ato, contrato administrativo ou instrumento congênere sujeitos ao Controle Externo;" (grifado) .
19.	Portanto, a jurisdição do TCU pode alcançar terceiros que hajam concorrido para o cometimento de dano aos cofres públicos, sejam agentes públicos ou privados, conforme se dessume dos mencionados dispositivos da Lei Maior:
"Art. 70. A fiscalização contábil, financeira, orçamentária, operacional e patrimonial da União e das entidades da administração direta e indireta, quanto à legalidade, legitimidade, economicidade, aplicação das subvenções e renúncia de receitas, será exercida pelo Congresso Nacional, mediante controle externo, e pelo sistema de controle interno de cada Poder.
Parágrafo único. Prestará contas qualquer pessoa física ou jurídica, pública ou privada, que utilize, arrecade, guarde, gerencie ou administre dinheiros, bens e valores públicos ou pelos quais a União responda, ou que, em nome desta, assuma obrigações de natureza pecuniária.
Art. 71. O controle externo, a cargo do Congresso Nacional, será exercido com o auxílio do Tribunal de Contas da União, ao qual compete: (...) 
II - julgar as contas dos administradores e demais responsáveis por dinheiros, bens e valores públicos da administração direta e indireta, incluídas as fundações e sociedades instituídas e mantidas pelo Poder Público federal, e as contas daqueles que derem causa a perda, extravio ou outra irregularidade de que resulte prejuízo ao erário público; (...) 
VIII - aplicar aos responsáveis, em caso de ilegalidade de despesa ou irregularidade de contas, as sanções previstas em lei, que estabelecerá, entre outras cominações, multa proporcional ao dano causado ao erário;
 (...) ."
20.	A interpretação dos arts. 70, parágrafo único, e 71, incisos II e VIII, deixa evidente o poder-dever de o Tribunal de Contas da União julgar, não só as contas dos gestores públicos, mas de qualquer pessoa física ou jurídica que der causa a perda, extravio ou outra irregularidade de que resulte prejuízo ao erário público.
21.	Desse excerto, depreende-se que qualquer pessoa pode ser qualificada como "responsável" independente de atuar como agente público ou privado. O que importa é esse terceiro ter incorrido em conduta que cause prejuízo ao erário.
22.	Diante disso, no sentido que defende o julgamento das contas especiais daqueles a quem se atribuíram as irregularidades que implicaram dano ao erário, em acréscimo à proposta da unidade técnica, incluo o julgamento das contas da entidade Agricultural Cooperative Development International.
23.	Os seguintes enunciados da jurisprudência selecionada do Tribunal reforçam tal posição:
Compete ao TCU julgar as contas de pessoas físicas ou jurídicas de direito privado que causarem dano ao erário, independentemente da coparticipação de servidor, empregado ou agente público, desde que as ações do particular contrárias ao interesse público derivem de ato, contrato administrativo ou instrumento congênere sujeito ao controle externo (arts 70, parágrafo único, e 71, inciso II, da Constituição Federal c/c os arts 5º, inciso II, 16, § 2º, e 19 da Lei 8.443/1992 e o art 209, § 6º, do Regimento Interno do TCU) . (Acórdão 321/2019-TCU-Plenário, Relatora Ministra Ana Arraes, e 353/2020-Plenário, Relator Ministro Raimundo Carreiro) ;
É juridicamente possível o TCU julgar as contas de pessoas jurídicas privadas responsáveis por danos cometidos ao erário, com base em interpretação sistemática das disposições dos arts. 70 e 71, inciso II, da Constituição Federal c/c os arts. 5º, inciso II, e 16, § 2º, da Lei 8.443/1992. (Acórdão 8017/2016-TCU-Segunda Câmara, Relator Ministro Augusto Nardes) ; e
O TCU pode julgar as contas de empresa contratada que tenha dado causa a perda, extravio ou outra irregularidade de que resulte em dano ao erário (art. 71, inciso II, da Constituição Federal) . (Acórdão 1523/2016-TCU-Plenário, Relatora Ministra Ana Arraes) .
24.	Diante do exposto, devidamente caracterizada nos autos a ausência de elementos mínimos para a adequada e regular comprovação do destino de parte dos recursos repassados pelo MAPA, julgo irregular as contas do Sr. Celso Luiz Claro de Oliveira e da Agricultural Cooperative Development International (ACDI/VOCA) e os condeno, em solidariedade, ao pagamento da quantia de R$ 124.096,19, data base 13/12/2006.
	Ante o exposto, manifesto-me por que o Tribunal aprove o acórdão que ora submeto à deliberação deste Colegiado.
TCU, Sala das Sessões Ministro Luciano Brandão Alves de Souza, em 19 de maio de 2020.
Ministro JOÃO AUGUSTO RIBEIRO NARDES 
Relator